【裁判字號】    98,台上,1009
【裁判日期】    980226
【裁判案由】    強制性交而故意殺人
【裁判全文】
最高法院刑事判決            九十八年度台上字第一００九號
上  訴  人  乙○○
選任辯護人  廖志堯律師
上  訴  人  甲○○
上列上訴人等因強制性交而故意殺人案件，經台灣高等法院台中
分院中華民國九十七年九月三日第二審更審判決（九十七年度上
重更(六)字第九號，起訴案號：台灣台中地方法院檢察署九十年度
偵字第三０四八號、第四四０八號、第五九三六號）後，乙○○
不服提起上訴，甲○○部分，依職權逕送審判，視為已提起上訴
，本院判決如下：
   主  文
原判決關於罪刑部分撤銷。
乙○○所犯強制性交而故意殺害被害人罪，累犯，處死刑，褫奪
公權終身；扣案之鐵鎚壹把沒收。
甲○○所犯強制性交而故意殺害被害人罪，處無期徒刑，褫奪公
權終身；並應於刑之執行前，令入相當處所施以強制治療，其期
間至治癒為止，但不得逾參年；扣案之鐵鎚壹把沒收。
   理  由
本件原判決認定：上訴人乙○○於民國八十五年七月三十一日因
違反麻醉藥品管理條例案件，經台灣台中地方法院判處有期徒刑
四月確定，又於八十五年八月三十一因竊盜案件，經台灣台中地
方法院判處有期徒刑一年六月確定，經定應執行刑為有期徒刑一
年八月，於八十七年一月十一日因假釋期滿執行完畢。乙○○與
上訴人甲○○於九十年一月二日，因搭訕而認識在台中縣大雅鄉
○○路○○檳榔攤販賣檳榔之Ａ女（七十年六月七日生，姓名、
年籍資料均詳卷），適於九十年一月五日乙○○之兄丙○○（經
原法院前審判處共同殺人罪，處有期徒刑十二年，褫奪公權五年
確定）駕駛車牌○○－○○○○號自用小客車南下台中，擬搭載
乙○○返回台北工作。上訴人等乃於當日中午先以電話邀約Ａ女
一同出遊，並俟Ａ女下班後，於同日下午七時許，由丙○○駕駛
上開自用小客車搭載上訴人等及Ａ女離開檳榔攤，而於同日晚上
八時許，上訴人等及丙○○、Ａ女四人抵達台中縣豐原市○○街
○○○ＫＴＶ店唱歌；其間先由甲○○陪同Ａ女外出購買速食餐
點與茅台酒二瓶至ＫＴＶ店內共飲，迄同日晚上十時許，離開Ｋ
ＴＶ店後，改由乙○○駕車載其餘三人外出兜風夜遊，先至台中
市○○路附近，再折返台中縣豐原市；同日晚上十一時許，行近
台中縣豐原市中正公園附近時，甲○○竟臨時興起淫念，在上開
自用小客車後座，以手及身體壓住Ａ女身體及手腳，使Ａ女無法
反抗，再強行以其性器進入Ａ女的性器內，而以此強暴之方式對
Ａ女為強制性交得逞。其後車行至台中縣豐原市中正公園內，Ａ
女乃下車稍事清洗，乙○○再繼續將上開自用小客車駛往台中縣
豐原市公老坪停車，待甲○○、丙○○走出車外後，乙○○亦起
淫念，在上開自用小客車後座，以雙手大力扳開Ａ女大腿，使Ａ
女無法反抗，再強行以其性器進入Ａ女的性器內，亦以此強暴之
方式對Ａ女為強制性交得逞。Ａ女因遭上訴人等各別為上開強制
性交，而致受有處女膜撕裂傷、兩側大腿皮下出血，陰阜周圍呈
較紅腫且合併皮下出血與子宮出血等傷害。隨後因Ａ女當場揚言
要對上訴人等提出性侵害之告訴，乙○○畏懼遭受強制性交罪之
刑事訴追，即興起剝奪Ａ女行動自由、殺害Ａ女並毀損屍體以湮
滅罪證之犯意，並告知甲○○、丙○○其上開計劃，甲○○、丙
○○亦附和同意而彼此產生犯意之聯絡，丙○○並當場表示：「
如果要做就不要留下證據，把東西收好丟掉」等語。之後Ａ女要
求乙○○等人載其回家，三人即基於共同殺害Ａ女、妨害Ａ女行
動自由、毀損屍體之犯意聯絡，強行載Ａ女至台中縣后里鄉一處
中國石油股份有限公司（以下簡稱中油）加油站，以此方式非法
剝奪Ａ女之行動自由，乙○○並叫甲○○下車購買新台幣（下同
）十元之汽油以保特瓶盛裝，備供殺害Ａ女、毀損屍體之用。嗣
翌日（即九十年一月六日）上午一時五十分許，乙○○駕車抵達
台中縣石岡鄉○○路二號之中油加油站，三人稍作休息，Ａ女並
以電話聯絡其友人蔡○○向其哭訴，此時Ａ女尚不知乙○○等人
已有將其殺害並毀損屍體之謀議，仍再度哀求乙○○等人載其回
家，乙○○等人未應允，仍繼續駕車載Ａ女前往台中縣石岡鄉、
東勢鎮四角林等人跡稀少之處，尋找合適之殺人棄屍地點，並持
續非法剝奪Ａ女之行動自由。迨同日上午二時二十四分至上午三
時六分間之某時，乙○○將車停於台中縣新社鄉○○村○○街山
區○○道路南○○五二號處旁，隨即下車至後行李廂拿出其所有
之鐵鎚一把，丙○○則下車抽煙後再返回車上，Ａ女因意識到恐
遭不利，下車擬行脫逃，乙○○立即以上開鐵鎚重擊Ａ女後頸部
及頭部，致Ａ女不支倒地（尚未死亡），乙○○並命甲○○將Ａ
女之內褲脫下，由乙○○以上開購得之汽油潑灑在Ａ女下體處，
並點火焚燒，意圖毀去其與甲○○各別對Ａ女強制性交之跡證，
Ａ女因身上著火而痛苦狂奔並跌落路旁乾溝內，復又坐起，乙○
○見狀，乃再持鐵鎚重擊並以腳踢Ａ女頭部，並為示行為分擔而
將鐵鎚交予甲○○，命甲○○再以鐵鎚擊打Ａ女頭部二下，Ａ女
受上開重擊致頭部二側均受有大小不等、傷口深淺不一之多處不
規則裂痕，且頭骨破裂、腦漿外溢而當場死亡。事後為圖掩藏Ａ
女之身分，乙○○乃以現場之乾草堆置於Ａ女身上，再持上開購
買之剩餘汽油潑灑在Ａ女屍體之頭部，且點火焚燒，甲○○並將
Ａ女之隨身物品、皮包取走，由乙○○駕車載其餘二人離去。同
日上午三時三十二分許，乙○○等三人由台中縣新社鄉○○○○
路左轉石岡鄉○○路往豐原市方向行駛，行至台中縣豐原市○○
路大排水溝旁時，由甲○○將Ａ女之皮包、隨身物品及上開作案
用之鐵鎚，丟入排水溝內以湮滅證據，丙○○並提醒上訴人等是
否已將Ａ女之皮包丟棄；之後再由丙○○駕駛前開自用小客車至
甲○○位於台中縣神岡鄉○○路七十九巷十九號家中，將染血衣
物換掉，丙○○則單獨駕車北上返回台北縣三重市之住處。迨同
日下午三時四十五分許，經路人陳國雄、詹樹森發現遭放火焚燒
之Ａ女屍體，乃報由警方前往採證，經台灣台中地方法院檢察署
檢察官相驗並督同法醫師解剖，經比對血型及ＤＮＡ，確定死者
身分即Ａ女；另路人劉嘉輝則於九十年一月七日上午十時許，在
台中縣豐原市○○路○段一０五號對面溝圳內發現遭丟棄之Ａ女
皮包、衣物及上開作案用鐵鎚一把，乃報警並經警採證後扣案。
上訴人等得知前開犯行已東窗事發，乃北上藏匿於丙○○之台北
縣三重市住處，並將其等作案所用衣物丟棄於台北縣三重市附近
之排水溝。嗣經警清查Ａ女行動電話通聯紀錄並調閱相關行車路
線之監視錄影帶過濾可疑車輛，而於九十年二月十日晚上十時三
十分許，在台北縣三重市○○街八二巷一四號五樓丙○○之住處
逮捕丙○○、甲○○、乙○○等人等情。係以上開事實，業據上
訴人等於原審均坦承不諱，並說明：一、關於上訴人等各別對Ａ
女為強制性交部分：乙○○之血液ＤＮＡ與Ａ女陰道及肛門棉棒
（精子細胞層）ＤＮＡ之ＳＴＲ型別相同，有內政部警政署刑事
警察局鑑驗書附卷可憑，又Ａ女屍體經解剖：「陰道入口處有一
處女膜較深之裂痕，較新鮮，於六點鐘方向，但子宮頸尚稱清潔
，可知死者年輕，性經驗不多，其兩側大腿亦可見皮下出血，陰
阜周圍呈較紅腫且合併皮下出血，子宮亦可見出血，生前應有受
強力撞擊」，有台灣台中地方法院檢察署法醫師解剖紀錄在卷，
並經證人即負責解剖之法醫師高大成於第一審及原審證稱：「Ａ
女有子宮出血，大腿兩側有瘀血，可以判斷是遭大力扳開大腿及
撞擊，而從Ａ女陰道受傷情形判斷，本件如果不是一個人多次強
迫性行為或兩人以上的強迫性交，應不會造成這麼多嚴重傷害，
因此可認定是遭強迫所造成，不是自願的，本件Ａ女的子宮頸乾
淨，顯示她生前不是經常有性交經驗」等語，足見上訴人等就以
強暴方法，使Ａ女無法反抗，而強制性交得逞之自白，與事實相
符，均堪採取。另甲○○一度辯稱Ａ女係自願與其發生性關係云
云，乙○○辯稱係以一萬元之代價，經Ａ女同意而與之性交云云
，委無足採。二、關於上訴人等與丙○○起意妨害Ａ女自由、殺
害Ａ女、毀損Ａ女屍體，嗣並妨害Ａ女自由而開車載Ａ女尋找行
兇處所部分：乙○○於警詢、偵查及第一審均供稱：「Ａ女曾揚
言要告其強姦罪，且Ａ女有看到其身分證，並背身分證號碼」等
語。甲○○於警詢中供稱：「商談後，乙○○提議要下手殺害Ａ
女，丙○○附議表示要做就（做）乾淨一點，然後我們三人便上
車，車子開往后里方向，在加油站以保特瓶購買十元汽油，買完
便走產業道路尋作案地點，因找不到適當地點，又繞回石岡明德
加油站」；於偵查中供稱：「（乙○○）想殺她滅口……丙○○
……說要做就做乾淨一點」、「他們仍要我買十元的汽油，我買
完了上車，時間約是隔日上午一點餘，又繞到石岡鄉明德加油站
上廁所，因一直找不到適當的作案地點……乙○○很生氣說要殺
Ａ女，丙將車開到新社鄉○○道路附近，時間已是上午三、四點
，在這段期間Ａ女有表示要回家，但乙○○不肯」；於第一審供
稱：「在公老坪就說（要做就做乾淨一點）了，丙○○說完之後
才一起去買汽油」；於原法院前審供稱：「後來因為Ａ女說要告
我們，所以才會犯下大錯，想要殺害Ａ女的意圖是由乙○○起意
，他還叫我去買汽油」各等語。另乙○○於警詢中供稱：「我就
開車行經后里鄉一處加油站，我就叫甲○○下車買了一瓶以礦泉
水空瓶盛裝的汽油後，又將車駛回東勢鎮前往東勢林場山區……
我又將車開至石岡鄉明德加油站讓該女子下車上廁所後，該女子
又要求我等載她回家，我並未依照她的意思，反將車子開至新社
鄉山區○○○○道路停車與該女子理論，該女子依然不從，我即
打開後車廂取出汽油及鐵鎚」等語。證人丙○○於原法院前審證
稱：「我記得在東勢加油站有下車，從東勢林場出來，我們有到
加油站，我只記得之間繞了很久……她也一直打電話，該女子可
能害怕所以一直要我們送她回去」等語。證人蔡○○於警詢中證
稱：「約至六日上午一點多時，她（即Ａ女）打電話給我時，在
電話中我有聽到她要求對方不要這樣，語帶哽咽，又交代我要等
她，（然後）就掛電話」；於偵訊中證稱：「倒數第二通電話，
Ａ女打電話給我，對我哭訴，說對方對她毛手毛腳，後來Ａ女電
話好像掉在地上，我聽到對方好像與Ａ女在拉扯，但我叫她不應
，這通電話裡Ａ女有對我表示要回家」；於第一審證稱：「第三
通的時候，我問她在那裡，她說她不知道……第三通她說她想要
回去，旁邊很吵，有風的聲音，而且她好像有發生什麼事情，她
說她想回來，用求救的口氣，她用台語講，她說想要回家，他們
不讓她回去」；於原法院前審證稱：「我只記得最後一通（電話
）而已，其他都忘記了，最後一通她告訴我，說她要回家，前面
的幾通電話，她的手機有掉在地上，所以我就一直喊，要她答覆
，此時我有聽到她在哭泣的聲音，也有聽到Ａ女說不要摸她，詳
細情形如我以前所述」各等語。足認上訴人等各別對Ａ女為強制
性交後，因Ａ女當場揚言提出性侵害之告訴，乙○○即起意妨害
Ａ女行動自由、殺害Ａ女滅口並毀損屍體以湮滅跡證，並取得甲
○○、丙○○之附和同意，三人乃妨害Ａ女行動自由，開車載Ａ
女尋找作案地點，不讓其回家等情，堪以認定。三、關於上訴人
等在上開案發處所行兇之經過部分：乙○○於警詢中坦承：「我
就打開後車廂取出汽油及鐵鎚……我即持鐵鎚敲擊該女子後腦，
該女子應聲倒地，後又站起來，我又對其頭部敲兩下後，頭部流
血倒地……我就將火點著，她衝向我……甲○○就拿鐵鎚猛力敲
擊該女子頭部」；於偵查中供稱：「我一生氣，才拿我所有工作
用之鐵鎚打她，Ａ女就倒了下來……並把Ａ女推入溝渠，我再將
汽油潑到Ａ女身上……Ａ女痛而跑來跑去……甲○○則拿鐵鎚再
次毆打Ａ女頭部」；於第一審供稱：「曾用腳踢Ａ女」；另於偵
查、第一審坦承：「案發時汽油係其點燃」；於原法院前審供稱
：「我就從車上拿鐵鎚打Ａ女……」各等語。甲○○於警詢中坦
承：「乙○○從車子後行李廂，取出鐵鎚追打Ａ女，Ａ女倒地後
，乙○○便叫我把Ａ女的內褲脫掉……乙○○再將汽油倒入Ａ女
下體，乙○○將汽油點燃，Ａ女尚未死亡，因疼痛在排水溝掙扎
，乙○○再以鐵鎚敲打Ａ女頭部和後背，Ａ女不支倒地……我以
鐵鎚敲打兩下後上車，接著乙○○……以打火機點燃衣服、雜草
企圖焚燒Ａ女屍體，屍體點著後，由乙○○先開車……乙○○要
我將作案鐵鎚放入Ａ女隨身皮包內，再將皮包丟入排水溝湮滅證
據」；於偵查中供稱：「乙○○拿鐵鎚毆擊Ａ女頭很多下……拿
汽油澆淋，並用打火機點燃，Ａ女因灼痛，起身跑動，這時乙○
○叫我再拿鐵鎚打Ａ女」、「（Ａ女倒下後如何？）……乙○○
命我脫下Ａ女內褲，乙○○把汽油潑灑在Ａ女下體，此時Ａ女有
醒過來，但不穩摔落乾溝內……乙○○又拿鐵鎚在Ａ女後腦擊打
數下，至Ａ女倒地為止……我當時很怕，只說趕快回去，而丙○
○一直坐在車上觀看，乙○○此時把鐵鎚交給我，命我再去毆擊
死者，我無奈怕乙○○打我，只得過去擊打兩下而已」；於原法
院前審供稱：「當時乙○○沒講話，直接把車開到山上，車子停
下來之後，Ａ女就下車，不知道怎樣，乙○○就跑到後面……我
就聽到『碰』的一聲，被害人就倒在地上了，乙○○叫我將Ａ女
內褲脫掉，把汽油倒在Ａ女的下體，然後點火」各等語。丙○○
於原法院前審證稱：「（誰在案發現場先對Ａ女動手？）我弟弟
」等語。另Ａ女之屍體經解剖鑑驗結果：「Ａ女腦漿已溢出頭皮
外表，頭部多處不規則之裂痕，兩側均有，且大小不等、傷口深
淺不一甚或不同之鈍器物，又傷口兩側均有傷害，致命傷為頭部
」、「Ａ女之全身左側燒傷造成嚴重之氣管出血及支氣管肺之出
血，但碳粒及濃煙均止於甲狀軟骨以上，且未見火焰吸入之燒焦
粘膜」、「Ａ女之下腹部及臀部附近有遭焚燒之跡象，面部燒灼
嚴重，無法辨識容貌，Ａ女生前所著之內褲已成焦黑狀，與其生
前所著之衣服均檢出汽油之成分」，有台灣台中地方法院檢察署
解剖紀錄及相驗屍體證明書、內政部警政署刑事警察局九十年一
月二十日刑鑑字第六六三五號鑑驗通知書、Ａ女陳屍現場、解剖
相片附卷可憑，並經證人即法醫師高大成於原法院前審證稱：「
因為力量差距很大，造成傷口深淺不一，因為一般人同時間被打
，最多是兩邊或三邊，若四面八方都有被打，就可能有兩人以上
，而且有兩種兇器，一種是鐵器，一種是木器或用腳踢，圓形凹
陷骨折可能是鐵鎚造成，線狀骨折可能是棍子或用腳踢」、「Ａ
女右側臀部有紅腫現象，應屬生前遭火燒的，解剖當時判斷係死
後燒，是依據氣管沒有吸入碳粒來判斷」等語。綜上，足見係由
乙○○在上開案發處所，自汽車後車廂取出鐵鎚毆擊Ａ女，又以
汽油潑灑在Ａ女下體處並點火焚燒，Ａ女因身體及衣裙著火而痛
苦狂奔，並跌落路旁乾溝內，復又坐起，乙○○再持鐵鎚並以腳
踢重擊Ａ女頭部，並將鐵鎚交予甲○○，命甲○○以鐵鎚再擊打
Ａ女頭部兩下，嗣Ａ女死亡後，為圖掩藏Ａ女之身分及湮滅罪證
，乙○○乃以現場之乾草堆置於Ａ女身上，再持上開購買之剩餘
汽油潑灑在Ａ女屍體之頭部，再點火焚燒等情，堪以認定。四、
上訴人等各別對Ａ女強制性交與其等之後殺害Ａ女有密切之關連
部分：上訴人等係於九十年一月五日近二十二時許離開上開ＫＴ
Ｖ店，業據甲○○於警詢中供明，而上訴人等於同年一月六日上
午一時五十分許，在台中縣石岡鄉○○路二號中油加油站休息，
同日上午二時二十四分三十七秒，經過台中縣新社鄉○○村○○
街五五號處（距離案發地點三公里），再由新社鄉中興嶺方向進
入案發處；於九十年一月六日上午三時六分四十八秒，折返同一
地點往新社鄉中興嶺方向；同日上午三時三十二分三十五秒，由
新社鄉○○街左轉○○路往豐原方向等情，有監視器拍攝翻拍照
片可憑。是上訴人等於九十年一月六日上午二時二十四分三十七
秒，在距離案發地點約三公里處之上開○○街五五號處，往案發
地點行駛，嗣同日上午三時六分四十八秒許，再折返上開○○街
五五號處，此段時間扣除其往返行車時間，係上訴人等殺害Ａ女
之時間，雖殺害Ａ女之時間，距上訴人等各別對Ａ女強制性交後
約近四小時，但其等係先後對Ａ女為強制性交後，當場因恐Ａ女
對其等提起性侵害之告訴，而起意殺人滅跡，並著手準備購買汽
油，駕車繞行諸多人煙罕至之山區，尋找合適之行兇地點，前後
均持續將Ａ女置於自己非法掌控之中，直至將之殺害為止，足見
上訴人等所為強制性交與殺人行為間，具有密切之關連性，且時
間上亦始終銜接，其等強制性交與殺人間有結合關係，堪以認定
。復
說明：一、丙○○於原法院前審雖證稱：「當時係甲○○下車去
      買汽油，並說買汽油是要嚇嚇Ａ女，且乙○○僅打Ａ女兩
      下……係甲○○過去打Ａ女，Ａ女係甲○○打死的」、「
      沒有人提議要打死Ａ女……係在案發地點起衝突發生爭吵
      後，才發生本案」等語。然上訴人等於原審審理已就購買
      汽油係要殺害Ａ女，並對Ａ女為焚屍滅跡，暨有關殺害Ａ
      女過程之事實，均坦承不諱，且係乙○○提議殺害Ａ女，
      均如前述，丙○○上開供述，不足採信。
二、丙○○、乙○○於原法院前審雖均證稱甲○○於案發現場又
    對Ａ女強制性交等語。然丙○○先後證稱：「乙○○與Ａ女
    在案發地點起衝突發生爭吵後，被乙○○打昏倒地後，甲○
    ○又過去強姦Ａ女一次，伊當時還在『車外』，所以有看到
    」、「Ａ女倒下後，乙○○就上車，當時伊沒有注意到甲○
    ○在何處，可能去小便，接下來乙○○去車後面，伊從車子
    照後鏡看見甲○○在地上，乙○○將他拉起來，甲○○就進
    到車內」各等語。而乙○○於警詢中係證稱：「Ａ女被伊敲
    擊後，頭部流血倒在地上，甲○○又想強姦Ａ女，但褲子脫
    一半時，Ａ女醒來，將甲○○推開」；於偵查中供稱：「在
    案發現場甲○○先下車上廁所，Ａ女坐在後座，之後甲○○
    又再度上車，還想與Ａ女發生性關係，但Ａ女不肯」；於第
    一審供稱：「Ａ女倒地後，甲○○並沒有要強姦她」各等語
    ；上開丙○○、乙○○前後所證不一，自不足作為甲○○此
    部分不利之證據。雖甲○○於第一審法院羈押庭訊問時曾供
    稱：「伊有與Ａ女發生性關係，是在新社鄉的水果園附近」
    ；於原法院前審供稱：「（是否打了以後再強姦？）是的」
    各等語。但甲○○於警詢、偵查中均坦承有與Ａ女在台中縣
    豐原市之觀光果園附近發生性關係一次，而其於第一審法院
    羈押庭訊問時亦僅坦承有與Ａ女發生一次性關係，且其於第
    一審亦供稱：「（在新社鄉有無再次強姦被害人？）沒有，
    我看到血以後就怕了，所以我不敢」等語，其前後均供述僅
    強姦Ａ女一次，並否認有在殺人現場強姦Ａ女，況鑑驗報告
    並未驗出甲○○之血液ＤＮＡ與Ａ女陰道及肛門棉棒（精子
    細胞層）ＤＮＡ之ＳＴＲ型別相同，倘甲○○有再次對Ａ女
    為性侵害，而此次係在乙○○性侵害Ａ女之後，為何在Ａ女
    陰道及肛門內未驗出有甲○○之ＤＮＡ，卻驗出乙○○之Ｄ
    ＮＡ？與常情亦有不符（甲○○第一次性侵害Ａ女之後，因
    事後Ａ女有清洗下體，致未在Ａ女陰道及肛門內檢出甲○○
    之血液，此與常情尚無違誤）。至Ａ女經解剖勘驗結果，雖
    呈陰道鬆弛張大，而懷疑有死後遭姦屍之情形，然證人高大
    成於原法院前審證稱：「該勘驗情形（即陰道鬆弛張大），
    並不能排除係因被害人曾連續遭強制性交所致」、「解剖時
    所見Ａ女下體鬆弛情形，與火燒沒有關連，火燒反而會收縮
    ，而Ａ女下體鬆弛，有可能係生前多次性交或是死後姦屍兩
    種可能，異物插入也有可能，但是陰道會有異物的成分可以
    採集到，本案無法確定Ａ女於死後有受到姦淫，但可以確定
    Ａ女生前受到強制性交。發生性交時應該會收縮，只是因為
    多次，才會發生鬆弛，這和死後造成的鬆弛情形伊無法判別
    」等語。又Ａ女遭受性侵害之情形，經送請國立台灣大學醫
    學院鑑定結果為：「研判Ａ女在死亡前、後，有遭到性侵害
    之情形；陰道鬆弛可能與性交有關，若其死亡前遭性侵害，
    則可能與此有關」等語，有該院鑑定函可稽，依上開鑑定之
    結果，僅能說明Ａ女陰道鬆弛，係其生前遭受性侵害所致，
    並進一步研判Ａ女在死亡前、後，有遭到性侵害之情形，並
    無法直接肯認Ａ女在死後亦同遭性侵害，尚不足採為不利甲
    ○○之認定。
三、告訴代理人於原法院前審雖一再指稱上訴人等有拿取Ａ女皮
包，應另涉有強盜犯行等語。然強盜罪以意圖為自己或第三人不
法之所有為構成要件，而上訴人等均否認有強盜犯行，且Ａ女死
後兩手緊抓雜草，有相片數幀附卷可憑，依上開情形推斷，死者
不可能在死後有被搶皮包之情形，業據證人高大成於第一審結證
在卷，自不得僅憑上訴人等曾互相指稱係對方搶去Ａ女之皮包云
云，即認定其等尚有強盜（或竊盜）犯行，且丙○○於第一審供
稱：「乙○○、甲○○在豐原湮滅證據時，伊有特別問Ａ女之皮
包有無拿起來，因為怕被發現」等語，是上訴人等於離開現場前
縱有拿取Ａ女之皮包，目的係在湮滅證據，而無為自己或他人不
法之所有之意圖，自與強盜罪（或竊盜罪）之構成要件不符。
四、本案經送法務部法醫研究所鑑定結果，認為：「經檢視解剖
相片……無法認定（Ａ女）陰道六點鐘位置有新近裂口存在。且
顯示陰道口前庭區呈現完好無傷口狀……故無法認定或支持死者
在死亡前、後有遭非自主性之性侵害可能性」等情，固有法務部
法醫研究所九十五年十月五日法理醫字第0950004088號函附卷。
惟查，Ａ女確遭上訴人等各別強制性交，已詳如前述，況法醫師
高大成當時係親自檢視屍體並為解剖，其親自勘驗屍體之結果，
自較法醫研究所僅檢視照片更為精確，應以法醫師高大成親自見
聞之結果為可採。又Ａ女之陰道口前庭區雖呈現完好無傷口之情
形，惟乙○○以汽油潑灑在Ａ女下體處，並點火焚燒，Ａ女因身
體及衣裙著火，痛苦狂奔，Ａ女當時既尚未死亡，衡情自會一邊
奔跑，一邊撲滅火勢，且Ａ女又身著短裙，是Ａ女陰道口前庭區
雖呈現完好無傷口之情形，亦不能以此認定乙○○未以汽油潑灑
在Ａ女下體處並點火焚燒。五、乙○○之選任辯護人於原法院前
審就關於殺害Ａ女經過一節，請求為測謊鑑定，惟測謊鑑驗，係
就受測人對相關事項之詢答，對應其神經、呼吸、心跳等反應而
判斷，其鑑驗結果有時因受測人之生理、心理因素而受影響，該
鑑驗結果僅為審判之參考，而非為判斷之唯一及絕對之依據。且
本案發生後迄今已數年，經多次開庭，反覆訊問，情況已與案發
之初大不相同，自難期以測謊而得出準確之結果，自無送請測謊
之必要。另乙○○之選任辯護人復要求至現場勘驗；惟事隔甚久
，該現場地處郊外，相關之跡證早經破壞，亦無此必要；分別予
以指駁。因認上訴人等之犯行洵堪認定。另說明上訴人等行為後
，刑法已有修正，其中刑法第三十三條第五款罰金之規定，同法
第五十五條關於牽連犯之規定，同法第九十一條之一關於強制治
療之規定，經比較新舊法，以修正前較有利於行為人，又同法第
二十八條共同正犯之規定，同法第四十七條累犯之規定，雖有修
正，但比較新舊法結果，新法並非有利於行為人，亦應適用修正
前之規定，乃認上訴人等所為均係犯刑法第二百二十六條之一之
強制性交而故意殺害被害人、同法第三百零二條第一項之剝奪他
人行動自由、同法第二百四十七條第一項之毀損屍體等罪。公訴
意旨雖未及上訴人等毀損屍體部分之罪名，然上訴人等於謀議
殺害Ａ女時，曾就「要做就做乾淨一點」乙節達成共識，並一起
到加油站購買汽油，且於Ａ女死亡後，隨即以汽油焚燒，堪認上
訴人等於謀議殺人之時已有毀損屍體以湮滅罪證之合意，且其等
毀損屍體之犯行與剝奪他人行動自由罪、殺人犯行間有牽連犯之
裁判上一罪關係，為起訴效力所及，自得併予審理。又公訴意旨
雖認上訴人等係共犯刑法第二百二十二條第一項第一款共同強制
性交而故意殺被害人罪，然上訴人等係各別在不同時、地對Ａ女
為強制性交，嗣後始因恐Ａ女提起告訴，而起意殺人滅跡，然其
等對強制性交部分，並無犯意之聯絡與行為之分擔，係各犯刑法
第二百二十二條之罪，後再基於共同犯意殺害Ａ女，公訴人此部
分之起訴尚屬有誤（起訴書已引用刑法第二百二十六條之一）。
上訴人等就剝奪他人行動自由、殺人與毀損屍體間，與丙○○間
有犯意之聯絡與行為之分擔，為共同正犯。其等所犯上開三罪間
，有方法結果之牽連關係，應從一重論以強制性交而故意殺害被
害人罪。另乙○○於八十五年七月三十一日曾因違反麻醉藥品管
理條例案件，經台灣台中地方法院判處有期徒刑四月；又於八十
五年八月三十一日因竊盜案件，經台灣台中地方法院判處有期徒
刑一年六月，經定應執行刑為有期徒刑一年八月，而於八十七年
一月十一日假釋期滿執行完畢，有台灣高等法院被告全國前案紀
錄表附卷可憑，乙○○於有期徒刑執行完畢後，五年內再犯本件
有期徒刑以上之罪，為累犯，但所犯刑法第二百二十六條之一強
制性交而故意殺害被害人罪，本刑為死刑或無期徒刑，依法不得
加重其刑。因而撤銷第一審關於上訴人等之科刑判決，改判適用
刑法第二條第一項前段、第二百二十六條之一、第三百零二條第
一項、第二百四十七條第一項、第三十七條第一項、第三十八條
第一項第二款，修正前刑法第二十八條、第五十五條、第四十七
條、第九十一條之一第一項、第二項，刑法施行法第一條之一，
並說明死刑之存廢與否，在法學理論及實務上，固有討論之空間
。然以現行法律，既仍存有死刑之規定，在尚未廢止之前，法院
在個案審理時，仍應據以為量刑之依據，不得率予排除死刑之適
用，審酌本件全案情節，Ａ女為一年輕涉世未深之女子，尤其不
知人心之險惡，上訴人等與Ａ女因搭訕而認識，並無任何冤仇，
Ａ女臨時受到邀約，而與上訴人等、丙○○一同外出，原以為不
時即可返家，殊不知遭受上訴人等先後加以性侵害，事後Ａ女僅
言及要提出告訴，即遭帶往荒山野地，而時值三更半夜，Ａ女孤
身無助，呼救無門，遭受極為殘忍之手段凌虐殺害，且以本件行
兇之過程，上訴人等殺害Ａ女之決意極為堅定，意必Ａ女至死方
休（雖乙○○曾辯稱係一時激怒動氣及張惶情境所致云云，惟上
訴人等並非於Ａ女揚言提告之現場即遽下毒手，乃經購買汽油，
尋找合適地點，在Ａ女屢次哀求讓其回家後，仍執意下手殺害，
已難認屬一時動氣之失慮行為），並在Ａ女死亡前後，點火焚燒
，以致Ａ女面目全非，上訴人等泯滅人性，犯罪之手段又極度殘
忍，天理不容，對社會之危害甚大，並造成Ａ女家屬身心永遠無
法磨滅之嚴重創痛，犯後湮滅罪證、相偕逃亡串供，復均未對Ａ
女家屬有所賠償，參諸乙○○首先起意殺人，而尋求甲○○與丙
○○之附和，且本件殺人焚屍犯行，絕大部分為其所為，惡性最
深，情節最重，雖其事後於本次審理時已坦承本件犯行，然其前
開犯行窮兇惡極，已無法教育改造，且求其生而不可得，非使其
與社會永遠隔離，不能達防衛社會之目的；甲○○就殺人犯行之
行為分擔，係從乙○○之命脫下Ａ女之內褲及最後擊打Ａ女後腦
兩下，其犯罪情節不若乙○○嚴重，且於歷次審理時供承全部犯
行，非無悔意，上訴人等殺人之情節自有差別等一切情狀，分別
量處乙○○死刑，甲○○無期徒刑，並均依刑法第三十七條第一
項規定宣告褫奪公權終身。又扣案之鐵鎚一把係乙○○所有供
本件犯罪所用之物，業據乙○○於警詢、偵審中供證明確，應依
刑法第三十八條第一項第二款之規定諭知沒收。另扣案之車號○
○－○○○○號自用小客車雖係上訴人等犯本件妨害自由罪犯行
所用之物，惟係乙○○之母親謝○○所有，依法不得宣告沒收。
又上訴人等雖均犯刑法第二百二十六條之一之強制性交而故意殺
害被害人罪，但依修正前後之刑法第九十一條之一規定，不論是
採舊法之刑前強制治療（可以折抵刑期）或新法之刑後強制治療
（於徒刑執行期滿前），均以被告將來執行徒刑完畢後有再出監
之可能性為前提，進而以矯正被告異常人格及行為，使其習得自
我控制之能力，以達到預防再犯為目的，因此，倘被告經宣告為
死刑者，則其日後並無再出監之可能性，應無刑法第九十一條之
一規定之適用，是乙○○既經判處死刑，自無再適用修正前刑法
第九十一條之一規定施以強制治療之必要。另甲○○經送請國軍
台中總醫院鑑定結果認：「甲○○在心測中呈現沒有主見，較易
盲從同輩之言行，對環境刺激之處理能力較弱，欠缺計劃深思之
部分，情緒活動大於理智思考，挫折耐受度及衝動控制性低，邊
緣性智商仍有自由意志決定之能力，成長過程中智能較低，習得
不當之處世方式，對環境改變之處理能力較弱，致易有衝動及情
緒化反應，加上性態度較隨便，故應接受精神科治療」等語；有
該院九十年七月二日（90）民診查字第八四七號函附之法律精神
鑑定報告一份在卷，是參酌前開說明及鑑定之結果，認甲○○於
刑之執行前，有令入相當處所施以強制治療之必要，因而併宣告
甲○○於刑之執行前令入相當處所施以治療，但其期間不得逾三
年。經核原判決認事、用法及量刑，除後部分外，並無違誤。
乙○○上訴意旨略以：(一)結合犯以行為人主觀上對於所犯之二罪
具有包括之認識，或以客觀上行為人對於兩罪之實施有犯意之接
續性及關連性，可認行為人有包括之認識，始可論以結合犯。本
件上訴人等對Ａ女強制性交與殺害Ａ女，時間上相距數小時，且
地點亦未有關連性，原判決論以結合犯，有適用法則不當之違法
。
(二)原判決採取內政部警政署刑事警察局ＤＮＡ之鑑定書、檢察官
之相驗屍體證明書、解剖筆錄等為證據，未說明上開書證如何具
有證據能力；又採信甲○○於警詢、偵查中所為之供述為論罪之
依據，亦未說明其供述如何符合傳聞證據之例外而具有證據能力
之理由，均有理由不備、採證違背證據法則之違法。(三)本案經送
法務部法醫研究所鑑定結果雖認為「無法認定或支持死者在死亡
前後有遭非自主性之性侵害可能性」，但經原審就Ａ女有無遭受
性侵害之情形，再送請國立台灣大學醫學院鑑定，該醫院研判意
見認為：「Ａ女在死亡前、後有遭到性侵害之情形」，且依證人
法醫師高大成於原法院前審之證述，亦未排除Ａ女死亡後亦有遭
到性侵害之可能，原判決率謂上開醫院鑑定結果不足採為不利甲
○○之認定，其理由之說明與上開鑑定內容顯有不符，有證據上
理由矛盾之違法。(四)乙○○雖經宣告死刑，但仍無法排除日後法
律通過廢除死刑或通過減刑之法律等情形，而使乙○○得以免除
執行死刑之可能及機會，故宣判死刑之被告並非必無適用強制治
療之餘地。且原審法院另案審理被告陳金火、廣德強所涉強姦殺
人案件，經判處死刑並宣告於刑之執行前施以強制治療，而由最
高法院予以維持在案。原判決就乙○○此部分之辯解未說明不足
採之理由，已有判決理由不備之違法。(五)原判決對於乙○○委由
家屬提出一百萬元欲對被害人家屬賠償被拒乙節，於量刑中未予
審酌，即謂求其生而不可得而量處死刑，有未確實審酌刑法第五
十七條各款情事之不適用法則及理由不備之違法等語。惟查：
一、原判決對於如何認定上訴人等所犯強制性交罪及殺人罪係有
密切之關連性，所犯二罪應有結合犯關係，而論以強制性交而故
意殺害被害人罪；另如何認定Ａ女係遭上訴人等於生前各別為強
制性交，於死後並未再遭甲○○性侵害，國立台灣大學醫學院之
鑑定內容中雖謂Ａ女死亡「後」，有遭性侵害之情形，但不足以
採；又如何審酌刑法第五十七條各款之情事，而量處乙○○死刑
，並以其經判處死刑，即無適用修正前刑法第九十一條之一施以
刑前強制治療之必要，俱已說明其所憑之證據及認定之理由，原
判決核無適用法則不當、不適用法則、判決理由矛盾、判決理由
不備之違法。另依卷內資料，乙○○之原審選任辯護人固陳明乙
○○曾提出一百萬元欲賠償被害人家屬被拒，原判決於理由內就
此未予說明，雖屬理由疏略，惟尚不足影響其刑之量處。至原審
法院另案判處被告陳金火、廣德強死刑，同時宣告應於刑之執行
前，令入相當處所施以強制治療，本院予以維持，但此為個案之
法律見解，本件不受其拘束。二、依卷內資料，乙○○於原審準
備程序及審判期日對於甲○○於警詢、偵查中之供述，卷附之內
政部警政署刑事警察局ＤＮＡ之鑑定書、檢察官之相驗屍體證明
書、解剖筆錄等證據，經受命法官及審判長依法提示並告以要旨
，其與選任辯護人均表示無意見，即並未就上開證據之證據能力
為爭執，且甲○○於警詢、偵查中之供述，係於九十二年九月一
日刑事訴訟法修正前所進行之程序，依刑事訴訟法施行法第七條
之三規定，其效力不受修法之影響而非無證據能力，另檢察官之
相驗屍體證明書、解剖筆錄係檢察官依法定程序而製作，且並無
顯不可信之情況，依刑事訴訟法第一百五十九條之一第二項規定
，自有證據能力。再依九十四年二月五日修正前之性侵害犯罪防
治法第六條之一第一項規定：「直轄市及縣（市）主管機關經徵
得被害人同意驗傷及取得證據後，應保全證物於證物袋內，並即
送請內政部警政署鑑驗」，而本件係先由檢察官於相驗Ａ女屍體
時命法醫師採集Ａ女下體之檢體，嗣警方經通聯紀錄而查獲上訴
人等與丙○○涉嫌重大，乃採集三人之血液檢體，連同前所採集
Ａ女之檢體，送請內政部警政署刑事警察局為ＤＮＡ之鑑定，其
過程均係依據上開規定辦理，並無違法或不當，又雖係司法警察
機關自行送鑑定，但既係依法為之，該鑑定資料自有證據能力。
綜上，乙○○上訴意旨(一)至(五)均難認為有理由。另甲○○部分，
係經原審依職權逕送本院審判，依法視為其已提起上訴，其上訴
亦應認為無理由。本件上訴人等之上訴雖均無理由，但本件係上
訴人等分別對Ａ女為強制性交後，始與丙○○共同為妨害Ａ女行
動自由、殺害Ａ女及毀損Ａ女屍體等犯行，即上訴人等僅就妨害
自由、殺人及毀損屍體等部分之犯行與丙○○為共同正犯，至上
訴人等所為強制性交罪、殺人罪經結合為「強制性交而故意殺害
被害人」罪，已成立另一新之罪名，就該結合後之「強制性交而
故意殺害被害人」罪，上訴人等並無共同正犯關係，原判決於理
由內謂上訴人等對所犯「強制性交而故意殺害被害人」之犯行為
共同正犯，主文並諭知上訴人等共同犯強制性交而殺害被害人罪
，自有違誤；惟此違誤，並不影響於事實之確定，本院可據以為
判決，爰將原判決關於罪刑之部分撤銷，仍處上訴人等同於原判
決所宣告之刑，並均褫奪公權終身，扣案之鐵鎚一把沒收。另甲
○○部分諭知應於刑之執行前，令入相當處所施以強制治療，其
期間至治癒為止，但不得逾參年。
據上論結，應依刑事訴訟法第三百九十八條第一款，刑法第二條
第一項前段、第二百二十六條之一、第三百零二條第一項、第二
百四十七條第一項、第三十七條第一項、第三十八條第一項第二
款，修正前刑法第五十五條、第四十七條、第九十一條之一第一
項、第二項，刑法施行法第一條之一第一項、第二項前段，判決
如主文。
中    華    民    國  九十八  年    二    月  二十六  日
                      最高法院刑事第八庭
                          審判長法官  林  永  茂
                                法官  吳  昆  仁
                                法官  蘇  振  堂
                                法官  蕭  仰  歸
                                法官  林  立  華
      本件正本證明與原本無異
                                      書  記  官
中    華    民    國  九十八  年    三    月    四    日
                                                     Ｍ
附錄論罪科刑法條：
刑法第二百二十六條之一：
犯第二百二十一條、第二百二十二條、第二百二十四條、第二百
二十四條之一或第二百二十五條之罪，而故意殺害被害人者，處
死刑或無期徒刑；使被害人受重傷者，處無期徒刑或十年以上有
期徒刑。

司法院資訊處製作；財團法人民間司法改革基金會備份。
